臺灣高等法院刑事裁定
110年度毒抗字第1330號
抗  告  人
即  被  告  黃星綸



上列抗告人即被告因違反毒品危害防制條例案件，不服臺灣新竹
地方法院中華民國110年8月31日裁定（110年度毒聲字第517號）
，提起抗告，本院裁定如下：
    主  文
抗告駁回。                                             
    理  由
一、原裁定意旨略以：被告黃星綸（下稱被告）基於施用第二級
    毒品之犯意，於民國109年12月27日某時，在臺中市某飯店
    內，以燒烤吸食煙霧之方式，施用第二級毒品甲基安非他命
    。嗣於109年12月27日晚間11時30分許，在臺中市○區○○路00
    0號前，遇警方盤查，嗣警方得其同意對其採集尿液送驗，
    結果呈甲基安非他命及安非他命之陽性反應乙情，已據被告
    於偵查中自白明確，並有正修科技大學超微量研究科技中心
    （下稱正修大學）之尿液檢驗報告、採集尿液（送驗）採證
    同意書、臺中市政府警察局第二分局委託檢驗尿液代號、真
    實姓名對照表在卷可稽，足認被告之自白與事實相符，其有
    為上開施用第二級毒品之犯行，可以認定。是聲請人臺灣新
    竹地方檢察署檢察官（下稱聲請人）依毒品危害防制條例第
    20條第1項及觀察勒戒處分執行條例第3條第1項規定，聲請
    令被告入勒戒處所觀察、勒戒，於法並無不合，應予准許等
    語。
二、抗告意旨略以：抗告人即被告（下稱抗告人）本件施用毒品
    案件，係主動承認並同意警方採驗尿液送驗，並對有吸食毒
    品之事實供認不諱，應可認屬自首範圍，且有自我戒治之決
    心，此前雖偶有施用毒品，乃因特殊情形無法控制所致。又
    無論觀察、勒戒抑或附命完成戒癮治療之緩起訴處分（下稱
    附命緩起訴處分），檢察官雖有選擇裁量權，然並非恣意為
    之，仍應權衡個案情節以及對抗告人戒癮之成效、對人身自
    由侵害之程度等節，而為合義務之裁量。本件檢察官向法院
    聲請觀察、勒戒前，並未給予抗告人事前表示意見之機會，
    原審亦未給予抗告人以言詞或書面陳述意見之機會，除有侵
    害抗告人「聽審權」之虞外，亦導致無從妥適判斷檢察官本
    件聲請是否有裁量怠惰或濫用之違法情形。另檢察官未對抗
    告人之生活狀況、家庭背景、經濟狀態、對毒品之依賴性等
    詳加調查審酌，聲請意旨中亦未說明其選擇以對抗告人人身
    自由侵害最劇之觀察、勒戒，而非戒癮治療處分之裁量理由
    ，有違反必要性原則、比例原則以及平等原則之疑慮。再者
    ，卷內亦無足供審酌之裁量因子，亦無證據證明抗告人是否
    有因而成癮至難以控制自己意志及行動，而不得不以拘禁處
    分助其戒毒等資料，原審復未傳喚抗告人出庭，僅憑卷內空
    洞之證據，原審實難以判斷檢察官選擇觀察、勒戒之裁量是
    否合法。是原審裁定未審酌檢察官聲請裁量權之合法性，忽
    略抗告人之聽審權保障，亦未究明或通知檢察官補正其裁量
    之理由，容有程序上違誤及裁量權審查之欠缺，爰請求撤銷
    原裁定等語。
三、本院之判斷：
　㈠原裁定關於何以認定抗告人確有上開施用第二級毒品犯行，
    以及應令入勒戒處所施以觀察、勒戒等節，已詳敘其依據及
    憑以認定之理由，與卷附之正修大學尿液檢驗報告、採集尿
    液（送驗）採證同意書、臺中市政府警察局第二分局委託檢
    驗尿液代號、真實姓名對照表（見110毒偵815號影卷《下稱
    毒偵815卷》第27至31頁）等事證相符。又抗告人雖曾於104
    、108年間分別因施用毒品案件，2度經檢察官為附命緩起訴
    處分，惟毒品危害防制條例於109年7月15日修正施行後，即
    使完成附命緩起訴處分之戒癮治療處遇，仍不得與曾受觀察
    、勒戒或強制戒治之處遇效果同視（最高法院110年度台上
    字第2096號判決意旨參照）。再參之抗告人先前並無受觀察
    、勒戒或強制戒治等處分之執行紀錄，有其前案紀錄表可稽
    （見本院卷第39至41頁），則對其本件施用第二級毒品行為
    ，聲請人依毒品危害防制條例第20條第1項規定，向原審法
    院聲請裁定令其入勒戒處所觀察、勒戒，於法有據。原審裁
    定雖未敘明抗告人無受觀察、勒戒或強制戒治處分之執行紀
    錄，然抗告人既合於應入勒戒處所接受觀察勒戒處分之要件
    ，則原審因而准許聲請人之聲請，並無違誤。
　㈡抗告意旨雖以前詞置辯。惟查：
　⒈按毒品危害防制條例第24條第1項規定：本法第20條第1項之
    程序（即對於犯施用第一、二級毒品罪者之令入勒戒處所觀
    察、勒戒），於檢察官先依刑事訴訟法第253條之1第1項、
    第253條之2第1項第4款至第6款或第8款規定，為附條件之緩
    起訴處分時，不適用之。依此規定，可知對於施用毒品者之
    「初犯」及經觀察、勒戒或強制戒治執行完畢釋放後「3年
    後再犯」之人，就戒除毒癮之處遇方式，係得採「觀察、勒
    戒」或「附條件之緩起訴處分」等方式為之。而為使毒品施
    用者獲得有利於戒除毒品之適當處遇，檢察官即應考量何種
    戒癮處遇方式，係最適合且有利於施用毒品者之戒除毒癮，
    再擇定該最適合之處遇方式為之。查，本件抗告人曾因施用
    毒品案件，經臺灣新竹地方檢察署（下稱新竹地檢署）檢察
    官以104年度毒偵字第269號為附命緩起訴處分確定，緩起訴
    期間1年6月，至105年7月19日期滿未經撤銷（下稱下稱第1
    次附命緩起訴處分）；其後抗告人再次施用第二級毒品，經
    同署檢察官以108年度毒偵字第1030號為附命緩起訴處分確
    定，緩起訴期間1年6月，至110年2月21日緩起訴期間屆滿（
    下稱第2次附命緩起訴處分）等節，有其前案紀錄表附卷可
    考（見本院卷第39至41頁）。可知抗告人過去已先後2次經
    檢察官之附命緩起訴處分，且本件其於109年12月27日之施
    用毒品，更係在上開第2次附命緩起訴處分期間內所為，足
    認上開附命緩起訴處分之戒癮成效不彰。檢察官因而於辦案
    進行單上批示「（被告）因毒品前已2次緩起訴，本件不再
    做緩起訴」等語，有新竹地檢署檢察官辦案進行單在卷可稽
    （見110毒偵字第859號影卷《下稱毒偵859卷》第7頁）。可見
    檢察官已斟酌抗告人過去附命緩起訴處分之戒癮成效不彰，
    遂於裁量後擇定以觀察勒戒方式對抗告人進行戒癮處遇，並
    無裁量怠惰之情，且所為裁量亦無濫權或違法不當之事。檢
    察官雖於聲請書內未敘明其裁量情形，但此並不影響其確有
    為合義務裁量之事實。至於抗告人於遇警方盤查之際或嗣於
    偵查中之受訊問，無論自首或自白，僅係其犯後之態度，乃
    至於其抗告意旨所稱現有正當工作等情，均不足以證明其有
    自律性之戒癮決心，此從其於警詢供承係因「好奇」而施用
    毒品乙情（見毒偵815卷第21頁），可徵其自律性不佳，不
    適合需高度自律性之非監禁式戒癮處遇甚明。
　⒉本件被告於偵查中受訊問時，已由其辯護人陪同在場，且辯
    護人並為被告之利益陳稱「希望以病患的方式，給他（即被
    告）戒癮治療的機會，被告是在專櫃賣衣服，有正當職業，
    希望給他這個方式，也不會讓他無法繼續工作」等語（見毒
    偵859卷第13、14頁）。可見檢察官於為本件聲請之前，已
    給被告表達意見之機會。再者，被告之聽審權雖屬於憲法第
    16條保障人民訴訟權之一（司法院釋字第482號解釋參照）
    ，其內涵包括資訊請求權（請求獲得充分訴訟資訊）、表達
    請求權（請求到場陳述或辯明訴訟上意見）、注意請求權（
    請求注意被告陳述及表達）等項，但並非不得以法律為合理
    、正當規劃或限制，例如：某些案件類型，審理法院不經言
    詞辯論、陳述（即不需當事人到場辯論、陳述），即得逕為
    裁判。具體以言，諸如：刑事訴訟法第222條第1項（即裁定
    ，除因當庭之聲明而為之者，應經訴訟關係人之言詞陳述外
    ，均以書面審理，專據案卷之訴訟資料予以裁定）、第302
    條至第304條（即免訴、不受理及管轄錯誤判決）、第449條
    （即簡易程序判決）等等，即為適例，此乃立法機關自由形
    成的範疇，要屬「立法裁量」權限，並未違反人民訴訟權的
    保障，與憲法尚無牴觸（最高法院107年度台抗字第447號刑
    事裁判要旨參照）。且現行毒品危害防制條例就觀察勒戒之
    審查程序，尚無被告有聽審權之相關規定，亦未明定法院須
    經開庭審理程序，始得為觀察、勒戒之裁定，此乃立法者權
    衡司法資源之有限性，考量此類案件本質所為之審理方式規
    劃，自不得以法院未傳喚被告到場陳述意見及進行證據之提
    示調查程序，即指摘以書面審理為違法。況第二審為覆審制
    ，抗告人已於本件刑事抗告狀內充分陳述其意見及理由，本
    院亦已詳酌其內容，自難認法院對此類案件採書面審理，對
    抗告人之陳述意見權利有何影響。
　⒊此外，抗告意旨雖指摘原審裁定未考量抗告人係家庭生活之
    經濟支柱，若執行觀察勒戒，將令其失去現有工作，家庭生
    計頓失依靠等語。惟查，毒品危害防制條例規定觀察、勒戒
    之目的，係為輔助施用毒品之人戒除毒癮，屬保安處分之一
    種，與刑罰執行之目的不同，觀察、勒戒著重治療，而非處
    罰，固然會在一定期間內，對抗告人之人身自由產生拘束，
    並影響其家庭及工作，惟此係政府為幫助施用毒品者戒除毒
    癮、脫離毒品轄制所為之必要性措施，旨在透過一段期間之
    監禁式治療，助其遠離毒品以達戒除毒癮，在手段與目的間
    之權衡均屬適當，無違比例原則，是抗告意旨所指各情，不
    足以做為其免除觀察、勒戒之適法事由。
四、綜上所述，原審裁定以抗告人施用第二級毒品之犯行事證明
    確，且未曾受觀察、勒戒或強制戒治處分之執行，乃依檢察
    官之聲請，裁定令其入勒戒處所施以觀察、勒戒，核無違誤
    。本件抗告為無理由，應予駁回。
五、據上論斷，應依刑事訴訟法第412條，裁定如主文。
中　　華　　民　　國　　110 　年　　10　　月　　12　　日
                  刑事第二十二庭審判長法　官  王美玲
                                      法  官  葉韋廷
                                      法  官  陳銘壎
以上正本證明與原本無異。
不得再抗告。
                                      書記官  吳思葦
中　　華　　民　　國　　110 　年　　10　　月　　12　　日